# 有关股份支付的会计处理

提问人：蓝调的胖头鱼 时间：2012-01-17 19:35:06
请教各位
准则中说：如果企业在等待期内取消了所授予的权益工具或结算了所授予的权益工具（因未满足可行权条件而被取消的除外），企业应当将取消或者结算作为加速可行权处理，立即确认原本应在剩余等待期内确认的金额。
比如以 2009 年净利润为基数，在各行权期内扣除非经常性损益后的加权平均净资产收益率10%为即可行权， 2012 年初开始可以行权。假设：
1 ：假设到 2010 年 9 月无人放弃期权， 2010 年 9 月公司发布股票期权激励计划终止公告，受经济危机行业不景气原因公司股价连续低迷并且深度跌破行权价影响，股票期权激励对象自愿放弃已经获授的全部股票期权，但是 2009 扣除非经常性损益后的加权平均净资产收益率为18.28%，满足可行权条件，作为加速可行权处理，立即确认原本应在剩余等待期内确认的金额的话是包括确认 2010 年和2011 年的股份激励费用和资本公积？总得确认的股份激励费用是假设全部行权？立即确认原本应在剩余等待期内确认的金额怎么个算法？
2 ：假设 2010 年因为国外消费市场低迷，劳动力成本上升以及紧缩政策的影响，公司股权激励业绩指标较难实现，因此决定终止第二期股权激励。因未满足扣除非经常性损益后的加权平均净资产收益率10%可行权条件而被取消，那么是否仅仅就已经确认的 2009 年的费用，而不再确认不满足行权条件的 2010 、 2011 年？

回答人：chenyiwei
回复 蓝调的胖头鱼 的帖子
1 、第一种情况，应将原先应在以后等待期内陆续确认的股权激励相关费用（根据原先在授予日编制的股权激励相关费用摊销计算表确定），在 2010 年 9 月取消时一次性确认。假设全部行权。
2 、第二种情况，由于未满足“扣除非经常性损益后的加权平均净资产收益率10%”（属于非市场业绩条件）导致不能行权，则最终该期被授予的权益工具数量为零，原先就该期奖励已确认的全部累计股权激励费用在 2010 年内全部转回（冲回就第二期奖励已累计确认的资本公积和管理费用，计入 2010 年度损益），并且不再确认该第二期奖励原先的剩余等待期内应确认的费用。

回答人：chenyiwei
回复 蓝调的胖头鱼 的帖子
关键要掌握权益结算的股份支付中各类不同的可行权条件的区别：
1 、服务期限条件、业绩条件中的非市场条件（简称非市场条件）决定所授予的权益工具的数量。 2 、业绩条件中的市场条件（简称市场条件）和非可行权条件决定所授予的权益工具的公允价值。 因此，如果不满足服务期限条件或者非市场条件，则所授予的权益工具数量为零，相应地，该项股权激励等待期内的费用总额（＝授予权益工具的数量授予日公允价值）也就为零。此时，前期就该项股权激励已确认的累计费用要冲回，并且不再确认剩余等待期间的费用。 如果不满足市场条件或者非可行权条件，但服务期限条件和非市场条件均已满足，则所授予的权益工具数量不为零。此时虽然权益工具在后续的公允价值已经因为不满足市场条件或者非可行权条件而下降，但根据金融工具准则规定，权益工具在初始确认后的后续公允价值变动不予确认，所以总的股份支付费用还是＝授予权益工具的数量授予日公允价值，前期已确认的费用不能冲回，并且由于后续已不可能再行权，所以要把原先在剩余等待期内确认的费用提前到取消时一次性确认。

回答人：chenyiwei
回复 蓝调的胖头鱼 的帖子
此类在除权、除息情况下对授予期权数量和行权价格的相应调整，都是比较通常的做法，而且在最初的股权激励方案中通常已经作出约定，到时无需由股东大会另外作出决议，可以自动实现调整。这种自动调整条款的主要目的是保证在所有者权益内部结转这一不具有商业实质的调整的情况下，所发行的期权价值可以不变。
《上市公司证券发行管理办法》(证监会令第 30 号)对可转换债券的转股价格调整的规定： 第二十五条：募集说明书应当约定转股价格调整的原则及方式。发行可转换公司债券后，因配股、增发、送股、派息、分立及其他原因引起上市公司股份变动的，应当同时调整转股价格。 第二十六条：募集说明书约定转股价格向下修正条款的，应当同时约定： (一)转股价格修正方案须提交公司股东大会表决，且须经出席会议的股东所持表决权的三分之二以上同意。股东大会进行表决时，持有公司可转换债券的股东应当回避； (二)修正后的转股价格不低于前项规定的股东大会召开日前二十个交易日该公司股票交易均价和前一交易日的均价。
《上海证券交易所权证管理暂行办法》（ 2005 年 7 月 18 日发布） 第三十四条 标的证券除权、除息的,权证的发行人或保荐人应对权证的行权价格、行权比例作相应调整并及时提交本所 第三十五条 标的证券除权的,权证的行权价格和行权比例分别按下列公式进行调整： 新行权价格＝原行权价格×(标的证券除权日参考价/除权前一日标的证券收盘价)； 新行权比例＝原行权比例×(除权前一日标的证券收盘价/标的证券除权日参考价) 第三十六条 标的证券除息的,行权比例不变,行权价格按下列公式调整： 新行权价格＝原行权价格×(标的证券除息日参考价/除息前一日标的证券收盘价)
上述条款的性质是反稀释条款而不是为权证持有人提供价格保护。设置这些条款是中国证监会部门规章和交易所业务规则的明确要求，目的是在标的股票除权、除息时保护权证持有人利益（所持权证的价值）免受因此导致的稀释作用损害。
参考IAS 32“结论基础”部分的相关表述： 权证是否代表了发行方承担的固定金额的义务（负债），还是一项特定的在发行方剩余净资产中所享有的权益。 持有人是否承担重大的权益风险（即，与发行方的股东类似的因发行方净资产价值变动导致的风险和报酬），“固定数量权益工具换取固定金额”的关系是否仍然成立。

提问人：蓝调的胖头鱼 时间：2012-01-18 11:37:28
回复 chenyiwei 的帖子
谢谢陈版的专业解答和耐心回复。
企业在确认权益工具在授予日的公允价值时应考虑股份支付协议中规定的市场条件和非可行权条件的影响；市场条件和非可行权条件是否得到满足不影响企业对预计可行权情况的估计。即使股价等市场条件未得到满足但是满足了市场条件之外的全部可行权条件，企业需要确认收到的管理层提供的服务，并且相应确认费用。
另外还有个问题陈老师帮我看看我理解的对不：
甲公司 2010 年度股东大会审议通过了《 2010 年度利润分配方案》， 2010 年度利润分配方案已于 2011 年 5 月 19 日实施完毕。方案为：以公司现有总股本 259 ， 810 ， 083 股为基数，向全体股东每 10 股送红股 2.985477 股；每 10 股派现金 0.995159 元现金人民币（含税，扣税后，个人、证券投资基金、合格境外机构投资者实际每 10 股派 0.597095 元）。
根据《股票期权激励计划（ 修订稿）》“第十章 股票期权激励计划的调整法和程序”规定，公司需对《股票期权激励计划（ 修订稿）》股票期权的数量和行权价格进行调整，具体如下： （一）股票期权数量的调整方法 若在行权前公司有资本公积金转增股份、派送股票红利、股票拆细、配股或缩股等事项，应对股票期权数量进行相应的调整。如发生增发新股情形，公司不调整股票期权数量。 调整方法如下： 资本公积金转增股份、派送股票红利、股票拆细 Q＝Q0×（ 1 ＋n） 其中：Q0 为调整前的股票期权数量；n 为每股的资本公积金转增股本、派送股票红利、股票拆细的比率（即每股股票经转增、送股或拆细后增加的股票数量）；Q 为调整后的股票期权数量。
根据上述公式计算得出： 调整前：股票期权数量 9 ， 924 ， 811 份，其中首次授予股票期权数量为 8 ， 622 ， 549 份，预留股票期权1 ， 302 ， 262 份。 调整后：股票期权数量=9， 924 ，811×(1+0.2985477)= 12， 887 ， 840 份，其中首次授予股票期数量为=8， 622 ，549×(1+0.2985477)= 11， 196 ， 791 份，预留股票期权=1， 302 ，262×(1+0.2985477)= 1， 691 ， 049 份。
（二）行权价格的调整方法 若在行权前公司有派息、资本公积金转增股份、派送股票红利、股票拆细、配股或缩股等事项，应对行权价格进行相应的调整，但行权价不得低于公司已发行股份的每股面值，即 1 元/股。如发生增发新股情形，公司不调整行权价。 调整方法如下： 资本公积金转增股份、派送股票红利、股票拆细 P＝P0÷（ 1 ＋n） 派息 P＝P0-V 其中：P0 为调整前的行权价格；V为每股的派息额；n 为每股的资本公积金 转增股本、派送股票红利、股票拆细的比率或缩股比例；P 为调整后的行权价格。 根据上述公式计算得出： 调整前：首次股票期权的行权价格为 5.61 元；预留期权授予价格为 29.19元。
调 整 后 ： 首 次 股 票 期 权 的 行 权 价 格 为 (5.61-0.0995159) ÷ (1+0.2985477)=4.24 元 ； 预 留 期 权 授 予 价 格 为 (29.19-0.0995159) ÷ (1+0.2985477)=22.40 元。
1 ：在实际授予日之前不需要确认预留的期权和它的行权数量、执行价格的变化的吧？！（预留股票期权 1 ， 302 ， 262 份调增为1 ， 691 ， 049 份；预留期权授予价格为 29.19元调整为22.40 元。）
2 ：首次授予股票期权数量为 8 ， 622 ， 549 份调整为 11 ， 196 ， 791 份。如果修改增加了所授予的权益工具的数量，企业应将增加的权益工具的公允价值相应地确认为取得服务的增加。
首次股票期权的行权价格为 5.61 元调整为4.24 元无需调整。如果修改增加了所授予的权益工具的公允价值，企业应按照权益工具公允价值的增加相应地确认取得服务的增加。权益工具公允价值的增加，是指修改前后的权益工具在修改日的公允价值之间的差额。执行价格的变化不会影响授予日的期权的公允价值的吧，再确认时仍然一直按照授予日计算，不考虑调整执行价格对期权价值的变化？！

回答人：chenyiwei
另外，在除权、除息时，上市公司发行的可转债的转股价格和转股比例也会按照此处的公式作相应调整，这并不意味着转股期权不是一项“以固定金额换取固定数量权益工具”的权益工具。可以类比。

回答人：chenyiwei
由于除权、除息原因，按照此处所述计算公式对授予期权数量和行权价格的相应调整，不属于对原权益工具条款的实质性改变，并不是取消原权益工具再授予新的权益工具，所以对后续费用摊销的会计处理没有影响。

提问人：Wolf9966 时间：2013-10-23 18:54:14
陈老师，下面的案例是来自您提供的资料，我还是不能理解“未满足可行权条件而被取消的除外”这句话，本案中 2011 年未满足可行权条件，我的理解是不应该将 2012 、 2013 年加速处理啊，烦请您指点，谢谢！ 案例： A公司为上市公司。 2011 年 1 月 20 日，A公司向25 名公司高级管理人员授予了1 500万股限制性股票，授予价格为 8 元，授予后锁定 3 年。 2011 年、 2012 年、 2013 年为申请解锁考核年，每年的解锁比例分别为30%、30 010和40%，即 450 万股、 450 万股和 600 万股。经测算，授予日限制性股票的公允价值总额为15 000万元。该计划为一次授予、分期行权的计划，费用在各期的分摊如表3 -2所示：
表3-2 A公司一次授予、分期行权计划费用分摊情况 单位：万元 分摊 第一期 第二期 第三期 合计 计人2011 年 4 500 2 250 2 000 8 750 计人 2012 年 ― 2 250 2 000 4 250 计人 2013 年 ―― 2 000 2 000 合 计 4 500 4 500 6 000 15 000 各期解锁的业绩条件如表3 -3所示： 表3-3 A公司限制性股票各期解锁业绩条件 业绩条件 第一期 2011 年净利润较 2009 年增长率不低于25% 第二期 2011 年和2012 年两年净利润平均数较 2009 年增长率不低于30%0 笫三期 2011-2013年 3 年净利润平均数较 2009 年增长率不低于40% 2011年 10 月 25 日，A公司公告预计 2011 年全年净利润较 2010 年下降20%—50%。 2011 年 12 月 13 日，A公司召开董事会，由于市场需求大幅度萎缩，严重影响了公司当年以及未来一两年的经营业绩，公司预测股权激励计划解锁条件中关于经营业绩的指标无法实现，故决定终止实施原股权激励计划，激励对象已获授的限制性股票由公司回购并注销。 2011 年 12 月 28 日，A公司股东大会审议通过上述终止及回购方案。 问题：A公司藤止实施原股权激励计划应该如何进行会讦处理？ 案例解析： (1)第一期解锁部分所对应的股权激励费用应该按照股份支付计划作废来进行会计处理， 2011 年度不确认与这一部分相关的股权激励费用。原因是，在 2011 年年底，由于未能达到可行权条件“2011年净利润较 2009 年增长率不低于25%”而导致职工不能解锁相应的限制性股票，这属于作废。 (2)第二期和第三期应该作为取消股份支付计划，按照加速行权处理。但是对于取消日应当确认的金额存在一定争议。一种观点认为费用应当反映取消日所有流通在外的股权激励，而无需考虑未来是否能够满足可行权条件。这是因为准则规定对股份支付计划的取消按照加速行权处理，即提早满足了行权条件，因此将剩余的授予日权益工具的公允价值全部确认在取消当期。另外一种观点认为，《国际财务报告准则第 2 号——股份支付》规定，“主体对于取消或结算应
当作为加速行权处理，并应当立即确认在剩余的等待期间所取得服务原本应予确认的金额”，这里“在剩余的等待期间所取得服务原本应予确认的金额”应反映如果不取消股份支付计划，预期在未来期间将会确认的费用金额，也就应该考虑未来是否能够满足可行权条件，根据这一估计对预期将行权的奖励数量进行调整后再计算应该确认的费用。 就本例来看，观点一认为应当在取消日加速确认第二、三期的费用 10500 万元；而观点二认为，应当在取消日判断第二、三期的股权激励达到业绩条件的可能性，在此基础上需确认的费用少于 10500 万元。 对于该争议，财政部在 2012 年 3 月的财办会[ 2012]11号《关于取消股份支付计划会计处理问题的复函》中指出： “企业在等待期内取消了所授予的权益工具（因未满足可行权条件而被取消的除外）的，应当按照《企业会计准则解释第 3 号》
（财会[2009]8号）的规定作为加速可行权处理，即视同剩余等待期内的股权支付计划已经全部满足可行权条件，在取消所授予权益工具的当期确认剩余等待期内的所有费用”。 上述财办会[2012] 11号的观点似乎更倾向于观点一，即在本例中，应当加速确认与第二、三期的相关费用 10500 万元。

回答人：chenyiwei
如果没有取消股份支付计划这回事，那么对后两批最多是不确认当年度的股份支付费用和转回前期已确认的费用，不会把本应在后两年确认的费用提前到本年度加速确认的。

回答人：chenyiwei
这个案例是在 2011 年 12 月通过股东大会决议“决定终止实施原股权激励计划”，也就是把后面两批（业绩条件分别为 2012 、 2013 年度业绩）也一并取消了。此处讨论是否作为加速行权是针对后两个批次的。

提问人：jfjzxb 时间：2014-01-08 12:32:06
陈老师： 上例我的问题是： 2011 年因为未满足非市场条件而作废，我可以理解；那 2012 年和 2013 年不也是“未满足非市场条件”吗，为什么按照加速行权处理，而不是作废处理？

回答人：chenyiwei
2012 、 2013 年的两期是在等待期满之前取消，而不是到期自然作废，所以此处按加速行权处理。不过这里的做法也不合理，我个人更倾向于该书所述观点二。据说证监会近期对此问题的观点也有转向观点二的迹象。

提问人：jfjzxb 时间：2014-01-08 19:36:38
找到一个案例： “经董事会批准，甲公司20×7年 1 月 1 日实施股权激励计划，其主要内容为：甲公司向乙公司 50 名管理人员每人授予10 000份现金股票增值权，行权条件为乙公司20×7年度实现的净利润较前 1 年增长 6 ％，截止20×8年 12 月 31 日 2 个会计年度平均净利润增长率为 7 ％，截止20×9年 12 月 31 日 3 个会计年度平均净利润增长率为 8 ％；从达到上述业绩条件的当年末起，每持有 1 份现金股票增值权可以从甲公司获得相关于行权当日甲公司股票每股市场价格的现金，行权期为 3 年。 乙公司20×7年度实现的净利润较前 1 年增长 5 ％。该年末，甲公司预计乙公司截止20×8年 12 月 31 日 2 个会计年度平均净利润增长率将达到 7 ％。 20×8年度，实现的净利润较前 1 年增长 7 ％。该年末，甲公司预计乙公司截止20×9年 12 月 31 日 3 个会计年度平均净利润增长率将达到 10 ％。 20×9年 10 月 20 日，甲公司经董事会批准取消原授予乙公司管理人员的股权激励计划，同时以现金补偿原授予现金股票增值权且尚未离职的乙公司管理人员 600 万元。”
这是 2010 年CPA考试的题目，中注协的答案是“甲公司在其20×9年度合并财务报表中应作为加速可行权处理，原应在剩余期间内确认的相关费用应在20×9年度全部确认。补偿的现金与因股权激励计划确认的应付职工薪酬之间的差额计入当期损益。” 问题 1 ：此案例没有说明什么原因“取消”，该股权激励计划属于“未满足非市场条件”吗？为什么按照加速可行权来处理？（是因为这是现金结算的股份支付吗？）； 问题 2 ：当期损益是指“管理费用”科目吗？

回答人：chenyiwei
现金结算的股份支付的会计核算模式与权益结算不同，不能简单比较。因为不授予权益工具，所以不区分市场／非可行权条件等。

提问人：jfjzxb 时间：2014-01-08 19:48:12
“现金结算的股份支付的会计核算模式与权益结算不同，不能简单比较。因为不授予权益工具，所以不区分市场／非可行权条件等。” 您的意思是：“解释”中“如果企业在等待期内取消了所授予的权益工具或结算了所授予的权益工具（因未满足可行权条件而被取消的除外），企业应当：（ 1 ）将取消或结算作为加速可行权处理，立即确认原本应在剩余等待期内确认的金额。（ 2 ）在取消或结算时支付给职工的所有款项均应作为权益的回购处理，回购支付的金额高于该权益工具在回购日公允价值的部分，计入当期费用。” 是专指“权益结算股份支付”？
“现金结算股份支付”取消或结算，好像准则和解释中没有相关规定？

回答人：chenyiwei
现金结算的股份支付显然不可能授予权益工具，所以这段表述仅适用于权益结算的股份支付。 现金结算的股份支付也可能有取消或结算，但其结果应是使等待期内累计确认的费用等于需支付的现金。

提问人：jfjzxb 时间：2014-01-08 20:33:14
您在其他帖子中曾经提到：“如果是现金结算的股份支付，到期未满足行权条件的，原先累计确认的股权激励相关费用和累计公允价值变动损益可以转回。” http://bbs.esnai.com/forum.php?m ... p;page=1#pid5337067 为什么上例是按照加速可行权处理？
我的问题较多，给您添麻烦了！！！

回答人：chenyiwei
加速可行权的效果也是使等待期内累计确认的费用等于最终需实际支付的现金。